【裁判字號】    97,消債更,1497
【裁判日期】    971127
【裁判案由】    聲請更生程序
【裁判全文】
臺灣高雄地方法院民事裁定          97年度消債更字第1497號
聲  請  人  甲○○
                        號2樓.
代  理  人  郭寶蓮律師
    主  文
聲請駁回。
聲請費用由聲請人負擔。
    理  由
一、聲請意旨略以：聲請人甲○○前因消費借貸、自用住宅借款
    、信用卡契約等原因，對金融機構負有債務，所負無擔保或
    無優先權之債務總額未逾新臺幣（下同）1,200 萬元。聲請
    人雖曾於95年6 月14日，與無擔保債權銀行中之最大債權銀
    行花旗銀行依金融主管機關協調成立之中華民國銀行公會會
    員辦理消費金融案件無擔保債務協商機制與如附表所示之無
    擔保債權人達成分期還款協議，每月需償還10,588元，惟聲
    請人月薪僅76,084元，除負擔聲請人自身生活費用每月21,6
    82元、房屋貸款22,000元之外，還需扶養子女黃鈺嵐、黃○
    喜、黃○妍（詳細年籍資料見本院卷），每月需支出扶養費
    39,300元，實已無能力支付協商款項，係因不可歸責於己之
    事由，致履行有重大困難。名下雖有坐落門牌號碼高雄縣路
    竹鄉○○路255 巷19弄15號土地、房屋，然係貸款購買，至
    今仍未還清，其上仍設有抵押權，且其債務總額高達10,729
    ,336元，已有不能清償債務之虞，爰依法聲請准予裁定更生
    等語。
二、按債務人不能清償債務或有不能清償之虞者，得依本條例所
    定更生程序，清理其債務；債務人對於金融機構因消費借貸
    、自用住宅借款、信用卡或現金卡契約而負債務，在聲請更
    生或清算前，應提出債權人清冊，以書面向最大債權金融機
    構請求協商債務清償方案，並表明共同協商之意旨；債務人
    與金融機構協商成立者，不得聲請更生或清算。但因不可歸
    責於己之事由，致履行顯有重大困難者，不在此限；本條例
    施行前，債務人依金融主管機關協調成立之中華民國銀行公
    會會員，辦理消費金融案件無擔保債務協商機制與金融機構
    成立之協商，準用前項之規定，消費者債務清理條例第3 條
    、第151 條第1 項、第5 項、第6 項分別定有明文。本條例
    之立法意旨，在於避免已陷入經濟上困境之消費者，於惡性
    循環之債務窘境中自生自滅，而衍生嚴重之社會問題，難以
    維持安定之社會經濟秩序，故為兼顧債權人、債務人雙方之
    利益，對陷於經濟上困境之消費者，乃允其於消費者債務清
    理條例施行後，得選擇以重建型之更生程序或清算型之清算
    程序清理其債務，藉以妥適調整債務人與債權人及其他利害
    關係人間之權利義務關係，保障債權人獲得公平受償，並謀
    求消費者經濟生活之重建復甦機會。惟對於已與金融機構協
    商成立，或於本條例施行前，已依金融主管機關協調成立之
    中華民國銀行公會會員辦理消費金融案件無擔保債務協商機
    制與金融機構成立協商之債務人，若非因不可歸責於己之事
    由，致履行顯有重大困難，僅係為圖謀減免債務，而不為債
    務之履行，自有違債權契約為誠信契約之本旨，故依消費者
    債務清理條例第151 條第6 項準用同條第5 項前段之規定，
    不得聲請更生或清算，始能避免債務人任意毀諾已成立之協
    商，濫用更生或清算之裁判上債務清理程序，肇致道德危險
    。而此處所謂「不可歸責於己之事由」，難以一概而論，應
    斟酌債務人毀諾時之情事判斷之，如客觀上聲請人之支出增
    多，或收入、收益減少，非其成立協商時所能預期，又如協
    商成立時所定之條件過苛，超越債務人之負擔能力而客觀上
    履行不能，或雖未超過債務人之所得，然留與債務人使用之
    資金過少，使債務人無法維持其基本生活，均屬之。
三、經查：
(一)聲請人曾於95年6月間與當時最大債權銀行花旗銀行，依「
    金融主管機關協調成立之中華民國銀行公會會員辦理消費金
    融案件無擔保債務協商機制」與如附表所示之無擔保債權人
    達成分期還款協議，每月需償還10,588元，有卷附協議書可
    參（見本院卷第14至15頁），已足認定。因95年協商當時，
    高雄銀行、臺灣土地銀行及合作金庫之債權並未加入協商，
    嗣於97年7 月30日聲請人提出全體債權人清冊，以書面向最
    大債權銀行即合作金庫商業銀行請求共同協商，惟因前已成
    立協商而遭退件等情，有合作金庫銀行前置協商退件通知函
    附卷可稽（見本院卷第12頁）。聲請人聲請更生，本院自應
    先審酌聲請人是否因不可歸責於己之事由，致履行前開協議
    顯有重大困難，而符合聲請更生之要件。於符合此一要件後
    ，再審酌聲請人目前全部收支及財產狀況，評估是否已不能
    維持符合人性尊嚴之最基本生活條件，而有「不能清償或不
    能清償之虞」之情。
(二)聲請人主張其每月需支出房屋貸款、伙食費、水電費、交通
    費及其他雜物支出43,682元，並提出房屋稅繳款書、氣費收
    據、電信費帳單、水電費單據等件為證（本院卷第77至第87
    頁），惟聲請人並未提出全部開銷憑證，尚難遽認其主張為
    真，何況消費者債務清理條例雖期望使負債累累難以自力重
    建經濟生活之債務人得有更生之機會，然並無意保證每一債
    務人均能維持其原來之生活水準，毋寧係在保障債務人最低
    生活水準之前提下，使債務人盡力清償以得更生之機會。是
    債務人生活費用之支出，不應由債務人任意主張，只需得以
    維持其最低生活水準即可，查內政部公告之97年度高雄縣低
    收入戶最低生活費，每人每月9,829 元，而上開公告係內政
    部依據社會救助法第4 條規定所制訂之標準，應屬可採，聲
    請人之生活費應依此計算。又聲請人主張因前配偶黃英泰並
    無扶養其等子女之經濟能力，其須扶養3 名子女，每月須支
    付39,300元乙情，聲請人亦未提出全部開銷憑證以資證明，
    亦難信實，揆諸上開說明，亦以每人每月9,829 元計算其生
    活費。其中黃鈺嵐已成年，95、96年度均有薪資所得，應有
    自立更生之能力而無須聲請人之扶養。又黃○妍雖為聲請人
    前配偶黃英泰之子女並寄居於聲請人之戶籍地，惟聲請人與
    之並無成立收養關係，縱黃英泰無扶養黃○妍之經濟能力，
    亦應由其生母負擔扶養義務，聲請人雖為盡道德上義務而為
    扶養，亦不得主張扶養費用之支出，以免生侵害債權人受償
    權利之虞。是聲請人應僅需負擔黃○喜扶養費用之全部，每
    月需支付之扶養費用應為9,829 元。綜上，聲請人每月需支
    付之個人基本生活開銷及扶養費用總計19,658元。
(三)聲請人主張其每月薪資76,084元乙情（經扣薪部分回復計算
    ），有其薪資證明、95、96年度綜合所得稅各類所得資料清
    單及財產歸屬資料清單在卷可查（詳本院卷第55頁以下），
    已足認定。則聲請人之收入扣除前開生活費用後，尚餘56,4
    26元可供還款之用，足以支付協商款項，聲請人雖自陳其債
    務高達10,729,336元，惟從債務既尚未成就，自不得列入聲
    請人現時所有之債務總額內，聲請人復未能舉證證明確有民
    間借貸之事實，則聲請人之債務僅得以財團法人金融聯合徵
    信中心債權人清冊所載之債務3,541,336 元計算。以聲請人
    每月清償50,000元計算，僅需5、6年即得清償完畢，聲請人
    49歲之年齡，雖將屆退休之齡，惟教師於退休後尚有退休俸
    給得供作家庭生活費用及扶養費用支出，尚無不能維持生活
    之虞。準此，本件聲請人既有固定之履行能力，又無因情事
    變更而有重大履行困難之處，即無不可歸責於己之事由，亦
    無不能清償債務之虞，自應駁回更生之聲請。
四、綜上所述，本件聲請人未能舉證證明有何不可歸責於己而毀
    諾之事由存在，其依原協商條件履行亦非顯有重大困難，核
    其聲請係屬聲請更生之要件不備，應予駁回。
五、依消費者債務清理條例第11條第1 項、第8 條前段，裁定如
    主文。
中    華    民    國    97    年    11    月    27    日
              民事第五庭    法      官  陳樹村
上為正本係照原本作成。
如不服本裁定，應於裁定送達後10日內，以書狀向本院提出抗告
，並繳納抗告費新臺幣1千元。
中    華    民    國    97    年    11    月    27    日
                            書  記  官  吳慕瑩


司法院資訊處製作；財團法人民間司法改革基金會備份。
